臺灣桃園地方法院行政訴訟判決　
110年度交字第565號
111年5月10日辯論終結
原      告  鄧榮仁  
被      告  桃園市政府交通事件裁決處
                      設桃園市○○區○○路00號7~8樓
代  表  人  張丞邦    住同上
訴訟代理人  黃一鳴律師
上列當事人間交通裁決事件，原告不服被告民國110年11月24日
桃交裁罰字第58－ZIA132257號裁決，提起行政訴訟，本院判決如
下：
    主  文
原告之訴駁回。
訴訟費用新臺幣參佰元由原告負擔。
    事實及理由
一、事實概要：
    原告於民國110年8月11日8時22分許，駕駛車牌號碼000－000
    0號自用小客貨車（下稱系爭車輛），行經國道三號高速公
    路南向12.7公里處時，為民眾於110年8月12日檢舉，經內政
    部警政署國道公路警察局第九公路警察大隊（下稱舉發機關
    ）員警認原告有「行駛高速公路未依規定變換車道（變換車
    道未依規定使用方向燈）」之違規，遂逕行舉發並填製國道
    警交字第ZIA132257號之舉發違反道路交通管理事件通知單
    （下稱系爭舉發通知單），記載應到案日期110年10月10日
    前，並移送被告處理。嗣原告於110年10月8日到案陳述不服
    舉發，經被告函請舉發機關協助查明事實後，認原告確有「
    行駛高速公路未依規定變換車道」之違規，即於110年11月2
    4日填製桃交裁罰字第58－ZIA132257號裁決書（下稱原處分
    ），爰依道路交通管理處罰條例（下稱處罰條例）第33條第
    1項第4款及違反道路交通管理事件統一裁罰基準及處理細則
    （下稱裁罰基準及處理細則）等規定，裁處原告罰鍰新臺幣
    （下同）3,000元，並記違規點數1點等處分。原告不服，於
    是提起本件行政訴訟。
二、原告起訴主張及聲明：
（一）主張要旨：原告當時下交流道係行駛該路段之開放路肩上
      ，並由該車道直行匯入減速車道，且與後方車輛分屬不同
      車道，即未影響後方另一車道上之車輛，故無須強求使用
      方向燈。再者，另依行政罰法第19條關於輕微規定免罰，
      當時檢舉人所在車道上之車輛處於靜止狀態，不具任何影
      響後方行車安全，故原告不具主觀可歸責性。
（二）聲明：撤銷原處分。
三、被告答辯及聲明：
（一）答辯要旨：
    ⒈引用處罰條例第7條之1、第33條第1項第4款、第63條第1項
      第1款、高速公路及快速公路交通管制規則（下稱管制規
      則）第11條，及臺灣新北地方法院105年度交字第63號、1
      05年度交字第201號等相關交通法規之條文與判決（詳卷
      附答辯狀）。
    ⒉舉發機關110年10月28日國道警九交字第1109704083號函文
      表示略以：「…經重新檢視檢舉影像，該車由路肩變換至
      減速車道跨越路面邊線未顯示左側方向之行為明確，依道
      路交通管理處罰條例第33條第1項第4款舉發並無違誤…」
      等語。
　　⒊復經檢視採證光碟內容，於影片顯示時間8時22分28秒許，
      路面有顯示白線分隔同向車道與路肩，而系爭車輛於影片
      顯示時間8時22分29至34秒許，從路肩變換車道至減速車
      道未依上開規定使用方向燈。處罰條例依其立法目的，即
      在為加強道路交通管理，維護交通秩序，確保交通安全。
      其中有關駕駛人行為應遵守之規定，本即都有其特別規範
      之安全理由，其中有關行進間之變換車道或轉彎，必須使
      用方向燈提醒其他駕駛人及行人，尤為駕駛人須具備之基
      本常識，俾利其他用路人了解車輛動向，以維自身及他人
      行車安全。換言之，上開使用方向燈等行為係駕駛人行駛
      中應盡之注意義務，駕駛人確有遵守之義務。
　　⒋再參照臺北高等行政法院110年度交上字第107號判決意旨
      觀之，本件原告行經上開路段時，其雖得由原行駛之路肩
      變換車道至減速車道，然其變換車道時仍應依規定使用方
      向燈。至原告主張路肩終點銜接出口減速車道行駛，並無
      影響其他車道車輛等語，然原告變換車道之客觀行為明確
      ，已如前述，並非其主觀上認知不影響他車，即得據為免
      罰之理由，原告之主張應不足採。　
　　⒌另原告主張違反行政罰法第19條之部分，按行政罰法第19
      條第1項之規定：「違反行政法上義務應受法定最高額3,0
      00元以下罰鍰之處罰，其情節輕微，認以不處罰為適當者
      ，得免予處罰」，係於違反行政法上義務應受法定最高額
      3,000元以下罰鍰處罰時始有適用，本件依處罰條例第33
      條第1項第4款規定：「汽車行駛於高速公路、快速公路或
      設站管制之道路，不遵使用限制、禁止、行車管制及管理
      事項之管制規則而有下列行為者，處汽車駕駛人3,000元
      以上6,000元以下罰鍰：四、未依規定變換車道」，顯見
      本件非屬行政罰法第19條所適用之情形，原告之主張顯於
      法有所誤解。
　　⒍綜上所述，系爭車輛因有「行駛快速公路未依規定變換車
      道」之情，已該當處罰條例第33條第1項第4款規定之要件
      ，是被告依法裁處，應無違誤，原告之訴為無理由。　
（二）聲明：駁回原告之訴。
四、本院之判斷：
（一）前提事實：
      原告於110年8月11日8時22分許，駕駛系爭車輛行經國道
      三號高速公路南向12.7公里處時，為民眾於110年8月12日
      檢舉，經舉發機關員警認原告有「行駛高速公路未依規定
      變換車道（變換車道未依規定使用方向燈）」之違規等情
      ，此有舉發機關110年10月28日國道警九交字第110970408
      3號函文（見本院卷第35頁）、系爭舉發通知單（見本院
      卷第43頁）、汽車車籍查詢（見本院卷第45頁）、交通違
      規案件陳述書（見本院卷第47頁）、檢舉違規案件明細（
      見本院卷第57頁）等資料各1份在卷可憑。
（二）被告認定原告有「行駛高速公路未依規定變換車道」之違
      規，並無違誤：
    ⒈按「汽車行駛於高速公路、快速公路或設站管制之道路，
      不遵使用限制、禁止、行車管制及管理事項之管制規則而
      有下列行為者，處汽車駕駛人新臺幣3,000元以上6,000元
      以下罰鍰：四、未依規定變換車道」，處罰條例第33條第
      1項第4款定有明文。又管制規則第11條規定：「汽車在行
      駛途中，變換車道或超越前車時，應依標誌、標線、號誌
      指示，並不得有下列情形：一、驟然或任意變換車道。二
      、未依規定使用方向燈。三、未保持安全距離及間隔。四
      、駛離主線車道未依序排隊，插入正在連貫駛出主線之汽
      車中間」。次按「行車遇有轉向、減速暫停、讓車、倒車
      、變換車道等情況時所用之燈光及駕駛人之手勢，應依下
      列規定：六、變換車道時，應先顯示欲變換車道方向之燈
      光或手勢」、「汽車駕駛人，應依下列規定使用方向燈：
      一、起駛前應顯示方向燈。二、左（右）轉彎時，應先顯
      示車輛前後之左（右）邊方向燈光；變換車道時，應先顯
      示欲變換車道方向之燈光，並應顯示至完成轉彎或變換車
      道之行為」，道安規則第91條第1項第6款、第109條第2項
      第1款、第2款所明定。
    ⒉復依交通部高速公路局107 年10月17日管字第1070040585
      號函（下稱高公局107 年10月17日號函) 文說明三、四所
      記載：「三、另高速公路開放路肩行駛路段，該路肩即應
      視為一車道，且用路人駕駛車輛駛離原行駛車道時，亦應
      屬變換車道行為。四、綜上，用路人自縮減車道行駛至外
      側路肩時，已離開原車道，應屬「變換車道」行為，應依
      規定先顯示方向燈再駛進路肩。」等語，及高公局109 年
      5 月7 日管字第1090032900號函( 高公局109 年5 月7 日
      號函) 文說明二所記載：「經查路肩通行終點銜接減速車
      道時，路面邊線位於車道左側，故應打左側方向燈；至加
      速車道銜接路肩通行起點時，因路面邊線位於車道右側，
      故應打右側方向燈。」等語。上開高公局就車輛行駛於高
      速公路上路肩之性質，及於路肩與加、減速車道間變換車
      道使用方向燈之函釋，符合道路交通等相關法律規範車道
      及使用方向燈之規定，本件自得予以使用。由此可見倘若
      高速公路開放車輛行駛路肩，則該路肩在本質上即視為一
      車道，而應一體適用管制規則第11條第2 款規定：「汽車
      在行駛途中，變換車道或超越前車時，應依標誌、標線、
      號誌指示，並不得有下列情形：二、未依規定使用方向燈
      。」如此方能維護車輛行駛路肩之交通安全與秩序。
    ⒊經查，本院依職權勘驗被告所提供之錄影畫面擷取照片，
      其內容（略以）：「（一）檔案名稱：APD-9887。⒈錄影
      畫面時間共13秒，本檔案之錄影畫面係2021年8月11日8 
      時許所錄製，為檢舉人車輛行車記錄器之影像畫面。⒉錄
      影畫面時間8時22分27秒許，原告駕駛車牌號碼000－0000
      號自用小客貨車（下稱系爭車輛）出現於錄影畫面內，並
      行駛於路肩處。⒊錄影畫面時間8時22分29秒許，系爭車輛
      之左側輪胎開始跨越左側之路面邊線，嗣於錄影畫面時間
      8時22分37秒許，系爭車輛已完全駛入路面邊線與穿越虛
      線間之『減速車道』內，於變換車道期間，系爭車輛之左側
      方向燈完全未閃爍」等情（見本院卷第76頁），核與舉發
      機關110年10月28日國道警九交字第1109704083號函文表
      示略以：「說明：三、經重新檢視檢舉影像，該車由路肩
      變換至減速車道跨越路面邊線未顯示左側方向燈之行為明
      確，依道路交通管理處罰條例第33條第1 項第4 款舉發並
      無違誤…」等語（見本院卷第35頁），大致相符，又觀諸
      前揭勘驗錄影光碟內容，於錄影畫面時間8時22分29秒許
      ，系爭車輛之左側輪胎開始跨越左側之路面邊線，嗣於錄
      影畫面時間8時22分37秒許，系爭車輛已完全駛入路面邊
      線與穿越虛線間之「減速車道」內，於上開期間內系爭車
      輛完全未使用方向燈等情，足認系爭車輛確於110年8月11
      日8時22分許，行經國道三號高速公路南向12.7公里處時
      ，有向左跨越「路面邊線」及由路肩駛入減速車道，完全
      未使用方向燈之事實。又依前揭高公局107 年10月17日號
      函、109 年5 月7 日號函釋意旨，可知路肩與減速車道係
      分屬不同之車道，因此，系爭車輛由路肩駛入減速車道，
      即屬變換車道，況且系爭車輛既然確有跨越路面邊線行駛
      之情，亦係屬變換車道，是原告駕駛系爭車輛於變換車道
      時，自應遵守上開道安規則於變換車道時須使用方向燈之
      規範。據此，系爭車輛於跨越「路面邊線」及由路肩駛入
      減速車道而變換車道時，確有未依規定使用方向燈之情，
      足認其違規屬實。
    ⒋至原告主張：有原告當時下交流道係行駛該路段之開放路
      肩上，並由該車道直行匯入減速車道，且與後方車輛分屬
      不同車道，即未影響後方另一車道上之車輛，故無須強求
      使用方向燈等語。惟查，駕駛人於進入開放路肩後，遇有
      終點銜接出口減速車道，必須跨越「路面邊線」而駛入減
      速車道時，即屬「變換車道」之行為，已詳如前述。再對
      照上開行車記錄器畫面擷取照片（見本院卷第79頁），可
      見系爭車輛確從開放路肩處跨越左側之「路面邊線」，行
      駛進入減速車道上之事實明確，其為變換車道之行為，自
      應全程使用方向燈，以提醒前後車輛之駕駛人，以維護行
      車安全，而不能憑原告個人主觀認為未影響後方另一車道
      上之車輛，即可不依法律規定使用方向燈。故原告上開主
      張，並不足採。
　　⒋原告於本院審理時又主張：處罰條例第33條第1項第4款係
      指行駛於高速公路，但原告當時已經行駛在減速車道，下
      交流道了，並非行駛在高速公路，故無該條文之適用等語
      。惟查，按「本規則所用名詞，釋義如下：一、高速公路
      ︰指其出入口完全控制，中央分隔雙向行駛，除起迄點外
      ，並與其他道路立體相交，專供汽車行駛之公路。十、減
      速車道︰指設於主線車道與匝道之間，專供汽車駛離主線
      車道進入匝道前減速之車道。十四、匝道︰指交流道中為
      加減速車道及主線車道與其他道路間之連接部分」，管制
      規則第2條第1項第1款、第10款、第14款分別定有明文。
      是依上開規定，「高速公路」之定義係指「其出入口完全
      控制，中央分隔雙向行駛，除起迄點外，並與其他道路立
      體相交，專供汽車行駛之公路」，「減速車道」係指設於
      主線車道與匝道之間，專供汽車駛離主線車道進入「匝道
      」前減速之車道，而「匝道」則指「交流道中為加減速車
      道及主線車道與其他道路間之連接部分」，可見「減速車
      道」係自高速公路上之主線車道進入「匝道」前之車道，
      亦即聯絡主線車道與匝道間之車道，而「匝道」則指一般
      道路與高速公路聯絡之路段，仍屬於高速公路之部分，而
      包含於高速公路範圍內。是本件原告遭檢舉地點既然為「
      路肩進入減速車道」處，亦即尚未到達出口匝道處，而匝
      道既然仍屬於高速公路範圍，則「減速車道」處更應屬於
      高速公路之範圍，即應適用相關高速公路交通管制規則等
      規定。是原告上開主張，顯係誤解法律之規定，並不足採
      。
　　⒌另原告表示：原處分違反行政罰法第19條「情節輕微，免
      予處罰」規定之部分。惟按「違反行政法上義務應受法定
      最高額新臺幣3,000 元以下罰鍰之處罰，其情節輕微，認
      以不處罰為適當者，得免予處罰」，行政罰法第19條定有
      明文，顯見行政罰法第19條係於違反行政法上義務應受法
      定「最高額3,000 元以下罰鍰」處罰時始有適用，本件依
      處罰條例第33條第1項第4款規定，係處3,000元以上6,000
      元以下罰鍰，非屬行政罰法第19條所適用之情形，原告上
      開主張，亦屬誤解法律之規定，不足採信。　　
    ⒍綜上所述，原告係持有合法駕駛執照之人，其變換車道未
      依規定使用方向燈之違規行為，縱認其非故意，亦有應注
      意，能注意，而未注意之過失責任。故本件被告認定原告
      有「行駛高速公路未依規定變換車道」之違規行為事實，
      並無違誤。
（三）被告以原處分裁罰原告罰鍰3,000元，並記違規點數1點，
      並無違誤：
    ⒈按「汽車行駛於高速公路、快速公路或設站管制之道路，
      不遵使用限制、禁止、行車管制及管理事項之管制規則而
      有下列行為者，處汽車駕駛人新臺幣3,000元以上 6,000
      元以下罰鍰：四、未依規定變換車道」、「汽車駕駛人有
      下列各款所列條款之一者，除依原條款處罰鍰外，並予記
      點：一、有第33條第1項、第2項、第38條第1項、第40條
      、第45條、第47條第1款至第3款、第48條、第49條或第60
      條第1項、第2 項第1款、第2款情形之一者，各記違規點
      數1點」，處罰條例第33條第1項第4款、第63條第1項第1
      款分別定有明文。
    ⒉次按裁罰基準及處理細則第1條規定：「本細則依道路交通
      管理處罰條例第92條第4項規定訂定之」、第2條第1項、
      第2項規定：「處理違反道路交通管理事件之程序及統一
      裁罰基準依本細則之規定辦理。前項統一裁罰基準，如附
      件違反道路交通管理事件統一裁罰基準表」，核上開裁罰
      基準及處理細則之規定，就其立法目的及功能，乃為防止
      處罰機關枉縱或偏頗，依處罰條例第92條第4項所授權交
      通部會同內政部訂定之裁罰基準及處理細則及其附件「違
      反道路交通管理事件統一裁罰基準表」（下稱裁罰基準表
      ），用以維持裁罰之統一性與全國因違反道路交通管理事
      件受處罰民眾之公平，不因裁決人員不同，而生偏頗，寓
      有避免各監理機關於相同事件恣意為不同裁罰之功能，並
      非法所不許，於憲法上保障人民財產權之意旨並無牴觸（
      此並有司法院釋字第511號解釋意旨理由足資參照），是
      被告自得依此裁罰基準表而為裁罰。
    ⒊原告確有「行駛高速公路未依規定變換車道」之違規行為
      ，已詳如前述，且原告係於應到案期限內到案聽後裁決，
      又依裁罰基準表規定：「小型車」、「行駛高、快速公路
      未依規定變換車道」，於期限內繳納或到案聽候裁決者，
      裁處罰鍰3,000元。是本件被告依處罰條例第33條第1 項
      第4款、第63條第1項第1款、裁罰基準及處理細則及裁罰
      基準表等規定，以原處分裁罰原告3,000元之法定罰鍰，
      並記違規點數1點，經核即屬於法有據，該等處分並無違
      誤。故原告訴請撤銷原處分為無理由，應予駁回。
（四）本件判決基礎已臻明確，兩造其餘之攻擊防禦方法及訴訟
      資料經本院審酌後，核與判決結果不生影響，無一一論述
      之必要，附此敘明。
五、本件第一審裁判費為裁判費300 元，應由原告負擔，爰確定
    第一審訴訟費用額如主文第二項所示。
六、據上論結，本件原告之訴為無理由，依政訴訟法第237條之8
      第1項、第98條第1項前段等規定，判決如主文。
中　　華　　民　　國　　111 　年　　5 　　月　　25　　日
　　　　　　　　　行政訴訟庭　法　官　黃漢權
上為正本係照原本作成。
如不服本判決，應於判決送達後20日內，向本院提出上訴狀並表
明上訴理由（原判決所違背之法令及其具體內容或依訴訟資料可
認為原判決有違背法令之具體事實），其未載明上訴理由者，應
於提出上訴後20日內向本院補提理由書（上訴狀及上訴理由書均
須按他造人數附繕本，如未按期補提上訴理由書，則逕予駁回上
訴），並應繳納上訴裁判費新臺幣750元。 
中　　華　　民　　國　　111 　年　　5 　　月　　25　　日
                              書記官  蕭竣升